【裁判字號】    91,交上易,410
【裁判日期】    920509
【裁判案由】    過失致死
【裁判全文】
臺灣高等法院刑事判決                          九十一年度交上易字第四一０號
    上  訴  人  臺灣桃園地方法院檢察署檢察官
    上  訴  人
    即  被  告  甲○○
    選任辯護人  袁健峰律師
                陽文瑜律師
右上訴人因被告過失致死案件，不服臺灣桃園地方法院九十年度交易字第九五號，中
華民國九十一年九月六日第一審判決（起訴案號：臺灣桃園地方法院檢察署九十年度
偵字第二０五六號），提起上訴，本院判決如左：
    主  文
原判決撤銷。
甲○○因過失致人於死，處有期徒刑陸月，如易科罰金，以參佰元折算壹日。
    事  實
一、甲○○於民國八十九年八月二十七日下午五時二十分許，駕駛車牌號碼ＬＰ─五
    ０九六自用小客車，沿桃園縣平鎮○○○路雙連三段外側車道，由新屋往中壢方
    向行駛，行經平鎮市中平國小前一百多公尺，屬市區道路○○○路雙連三段與雙
    榮路口前彎道，且設有「學校」指示標誌之無號誌交岔路口時，原應注意在市區
    道路行車時速不得超過四０公里，及行經彎道、學校及無號誌交岔路口時，應減
    速慢行，作隨時停車之準備，而依當時情形並能注意，竟疏於注意，並未減速，
    猶以時速約五十公里之速度超速行駛。適有彭富達騎乘屬於慢車之兩輪腳踏車，
    自雙榮路騎出抵達與民族路雙連三段之無號誌交岔路口時，未注意行近無號誌交
    岔路口，應注意減速慢行，看清左右確無來車，並在不妨礙汽車通行之情況下迅
    速通過，並能注意，而疏未注意，逕行騎入交岔路口，致彭富達騎乘之腳踏車前
    輪與橫向之甲○○所駕駛自用小客車右側前葉子板處發生碰撞，使彭富達人車倒
    地，受有外傷性顱內出血、頸椎外傷性椎間盤凸出、第三腰椎骨折、腹部鈍挫傷
    等傷害。甲○○應彭富達要求，以電話通知其長子彭德景到場，並以上開自用小
    客車載送彭富達至桃園縣中壢市壢新醫院急救，再轉送桃園縣龜山鄉林口長庚醫
    院救治。甲○○並於有偵查犯罪職權之公務員發覺前，即於同日下午七時二十分
    許，與彭富達次子乙○○一同至桃園縣警察局平鎮分局宋屋派出所，向警員林明
    信報案，自首並接受審判。彭富達雖經延醫救治，仍於同年十二月十四日，因車
    禍所受傷害併原罹患之糖尿病、直腸癌等疾病導致敗血症、多重器官衰竭病危自
    動出院，返回桃園縣平鎮市○○路雙連二段一一八巷二八號住處，嗣於同日下午
    一時五十分許死亡。
二、案經臺灣桃園地方法院檢察署檢察官相驗後自動檢舉，及被害人彭富達之子乙○○告訴偵查起訴。
    理  由
壹、認定犯罪事實所憑之證據及理由
一、上訴人即被告甲○○於上揭時、地駕駛車輛，與被害人李富達所騎乘雙輪腳踏車
    發生碰撞，致被害人倒地受傷，於送醫後不治死亡等情，已據告訴人乙○○指訴
    歷歷，並提出診斷証明書附卷為證（見相驗卷第九頁）。
二、被害人因車禍受有如事實欄所示之傷害，雖經送醫治療，仍於八十九年十二月十
    四日，因車禍所受傷害併原罹患之糖尿病、直腸癌等疾病導致敗血症、多重器官
    衰竭病危自動出院後死亡等情，經檢察官督同檢驗員相驗明確，製有勘驗筆錄、
    相驗屍體證明書、驗斷書在卷可憑（見相驗卷第十九至二七頁），並有長庚醫院
    九十年十一月二十六日（九０）庚院法字第一０八五號函、九十二年一月十六日
    ）。
三、被告坦承於上揭時、地駕駛車輛與被害人所騎乘腳踏車發生碰撞，致被害人倒地
    受傷送醫治療等情（見相驗卷第四、五、二０、二一頁、原審卷第十六頁、本院
    卷第三五、三六頁）。
四、按行車速度，依標誌之規定，無標誌者，在市區道路，時速不得超過四０公里；
    行經彎道、學校及無號誌交岔路口時，應減速慢行，作隨時停車之準備，九十年
    六月一日修正施行前道路交通安全規則第九十三條第一款、第四款定有明文。依
    警製道路交通事故調查報告表及現場照片所示（見相驗卷第十二至十六頁、原審
    卷第五六頁、本院卷第六二、六三頁），平鎮市○○路雙連三段與雙榮路交岔路
    口係彎道，前方有學校，且設有「學校」指示標誌之無號誌右側交岔路口。又依
    被告所駕駛車輛及被害人所騎乘腳踏車照片所示（見相驗卷第十五、十六頁、原
    審卷第五七頁），自用小客車係右側前葉子板處碰撞後凹損，腳踏車並無明顯損
    壞。且參酌被告於警訊之始即供述：被害人係騎乘腳踏車，從雙榮路下坡走向民
    族路口等語（見相驗卷第五頁），堪信腳踏車係由雙榮路騎出抵達民族路雙連三
    段交岔路口時，其前輪與橫向之甲○○所駕駛自用小客車右側前葉子板處發生碰
    撞，否則不致於造成自用小客車右側前葉子板處凹損，而腳踏車並未明顯受損。
    肇事路段於事故發生之八十九年八月二十七日，並未設置速限標誌，而該路段屬
    市區道路，依當時之道路交通安全規則第九十三條規定，其行車速率為時速四十
    公里等情，有交通部公路總局第一區養護工程處中壢工務段（下稱中壢工務段）
    九十一年五月三十一日（九一）一工壢字第九一０三七五七號函在卷可憑（見原
    審卷第八０、八一頁）。被告於警訊時即自承：伊行駛外側車道，時速五０公里
    等語（見相驗卷第四頁背面）。且被告於本院審理時並供述：伊未減速，即到達
    巷口等語（見本院卷第二七頁），足認被告於限速時速四０公里之市區道路，以
    時速約五０公里速度超速行駛，且於行經學校、彎道及無號誌之交岔路口時，並
    未減速慢行，作隨時停車之準備。被告應注意並能注意，而疏未注意遵守道路交
    通安全規則規定行車，其於本件事故，有過失責任，至堪認定。又本件事故責任
    ，經送台灣省桃園縣區車輛行車事故鑑定委員會鑑定及台灣省車輛行車事故覆議
    鑑定委員會鑑定結果，分別認定被告駕駛自用小客車行近無號誌交岔路口未減速
    慢行；被告駕駛自用小客車行經無號誌路口彎道處，未減速慢行，反而超速行駛
    等語，有台灣省桃園縣區車輛行車事故鑑定委員會九十年八月十七日九十府車鑑
    桃字第九００八六五號鑑定意見書及台灣省車輛行車事故覆議鑑定委員會九十一
    年八月一日府覆議字第九一一三六五號函在卷可稽（見原審卷第二五至二七頁、
    第九二、九三頁），亦可印證被告於本件事故，有過失責任。被害人因車禍受傷
    ，因該傷害有關之原因死亡，被告之過失行為，即與被害人發生死亡結果間，有
    相當因果關係。
五、按慢車行近無號誌之交岔路口，應注意減速慢行，看清左右確無來車，並在不妨
    礙汽車通行之情況下迅速通過，道路交通安全規則第一百二十五條第二款定有明
    文。被害人應注意並能注意，而疏未注意依上開規定騎乘腳踏車，逕行騎入交岔
    路口，致與橫向之被告所駕駛車輛發生碰撞，亦有疏失。告訴人雖指稱被告所駕
    駛車輛凹損處，猶高於腳踏車車輪，應不可能係橫向碰撞，而係被告自後超車時
    發生碰撞等語（見原審卷第四九、五一、五七頁）。惟橫向高速衝撞，本有相當
    衝擊力，於撞擊瞬間腳踏車往上衝撞，致撞擊點高於腳踏車車輪，本即為自然，
    不能因此即認腳踏車與自用小客車並非橫向碰撞。且如係自後追撞，實不可能堅
    固之自用小客車車身已然發生凹損，而脆弱之腳踏車車身竟然並無明顯損壞。告
    訴人所指上情，反於事理，應不可採，併予敘明。
六、被告於有偵查犯罪職權之公務員發覺前，即與告訴人一同至桃園縣警察局平鎮分
    局宋屋派出所，向警員林明信陳明肇事事實等情，業經被告及告訴人於警訊中一
    致陳明（見相驗卷第五、十八頁），並經證人林明信於原法院審理時證述明確（
    見原審卷第四三頁），並有記載該情狀之宋屋派出所受理各類案件紀錄表影本在
    卷可據（見相驗卷第八頁）。
貳、本院對被告之辯解所為判斷
一、訊據被告否認其於本件事故，有過失責任，及被害人發生死亡結果，與本件事故
    所受傷害，有相當因果關係，並辯稱：係承辦警員告訴伊肇事路段限速為時速六
    ０公里，筆錄寫伊行車速度時速五０公里無妨，伊乃同意記載時速為五０公里，
    實際上伊時速僅約三、四０公里。又現場為大幅度彎道，視線阻隔，伊未能看見
    前為交岔路口，致無從注意，無法避免事故發生，不能認為伊有過失。又被害人
    本身患有重疾，可能因自身疾病，或醫院有醫療疏失所致。長庚醫院係治療被害
    人之醫院，本身有利害關係，長庚醫院認定被害人死亡結果與車禍造成之傷害有
    關，難期公允，應另送請行政院醫事審議委員會鑑定等語。
二、經查，被告於原法院審理時猶供述時速約四、五０公里（見原審卷第十六頁），
    與警訊中之供述相近。且被告係成年人，豈會不知行車速度攸關事故責任，不能
    任意聽憑承辦警員片面之詞，而為不實供述。至於證人即與被告同車之友人劉得
    深固證述：被告車速不會很快等語（見原審卷第十七頁），惟證人劉得深未能具
    體說明被告行車速度若干，且一般乘客並不會去注意車速多少，自不足據以認定
    被告行車速度。又證人即在被告車輛前方行駛之被告友人丙○○亦證述：伊時速
    約三、四０公里，被告行車速度與伊差不多等語（見本院卷第五一頁），惟證人
    丙○○既在前方開車，以被告以時速約五０公里行車，與證人丙○○以時速三、
    四０公里速度行車，瞬間差異並不明顯，證人丙○○如何能夠於開車時辨別被告
    車速究竟若干，證人丙○○之證詞，同不能據以認定被告係以時速三、四０公里
    速度行車。
三、次查，依被告所提出現場照片所示（見本院卷第六二、六三頁），於行近交岔路
    口約三十公尺處，明顯可見前方立有「平鎮市關世宮」招牌，且該招牌有一向
    右箭頭，指示往「關世宮」途徑，則被告僅需稍加注意，即會由該箭頭得知前方
    不遠處有交岔路口，可前往「關世宮」，被告即可減速慢行，作隨時停車之準備
    。被告辯稱因有大幅度彎道，無法得知前方有交岔路口，致無法防範等情，即不
    足取。何況，肇事現場既屬彎道，且明顯立有「學校」指示標誌，被告即應依規
    定減速慢行，作隨時停車之準備，被告既未依規定行車，即無從據以解免其過失
    責任。
四、又查，被害人如因病致死，負責診治之長庚醫院並非必然即有醫療疏失，長庚醫
    院據實表明無妨，亦不必妄指被害人死亡原因與車禍所受傷害有關，被告指稱長
    庚醫院對於被害人死亡原因有利害關係，其所為認定，並不公允等情，即不足取
    。且觀諸被害人因車禍受有外傷性顱內出血、頸椎外傷性椎間盤凸出、第三腰椎
    骨折、腹部鈍挫傷之傷害，傷勢並非輕微，被害人死亡原因既經長庚醫院認定與
    車禍所受傷害有關，且身體狀況欠佳，因傷會產生敗血症，核與事理無違，被害
    人發生死亡結果，即與因車禍所受傷害，有相當因果關係。被害人死亡原因既經
    長庚醫院認定明確，並無可疑之處，被告請求送請行政院醫事審議委員會鑑定，
    即無必要，併予敘明。
五、綜上所述，被告所辯乃卸責之詞，不能採取。是事證明確，被告犯行堪以認定，
    應依法論科。
、論罪之理由
一、核被告所為，係犯刑法第二百七十六條第一項之過失致人於死罪。
二、被告於犯罪為有偵查犯罪職權之公務員發覺前，自首而接受裁判，應依自首之規
    定，減輕其刑。
肆、本院撤銷原判決之理由
一、原判決以被告罪證明確，據以論罪科刑，固非無見。惟就本件事故責任，台灣省
    桃園縣區車輛行車事故鑑定委員會鑑定及台灣省車輛行車事故覆議鑑定委員會鑑
    定結論，並不相同，已如理由壹、四所述。原判決認定結論相同，即與事實不符
    ，容有未洽。又被害人係騎乘腳踏車，係道路交通安全規則所稱慢車，並非汽車
    ，不能據以適用汽車之行車規則，而應適用關於慢車之行車規則，原判決認定被
    害人有支線車未讓幹道車先行之行車疏失，亦有不合。再被告於本院審理時已郵
    寄面額合計三十萬元之郵政匯票予被害人家屬，有存證信函及郵政匯票影本在卷
    可據。原判決未及審酌上情，以被告未能賠償被害人家屬為量處罪刑依據，同有
    不合。
二、公訴人依告訴人之請求，以原判決量刑過輕為由；被告上訴意旨則仍執前詞，否
    認犯罪，分別指摘原判決不當，提起上訴，雖均無理由，惟原判決既有上開可議
    之處，即屬無可維持，應由本院予以撤銷。
伍、本院自為判決之理由
一、本院爰審酌被告雖有超速行車，及未減速慢行之過失，惟超速不多，過失情節尚
    非嚴重，且被害人違規猝然進入路口，疏失情節非輕。又被害人發生死亡結果，
    雖與車禍發生有關，惟部分原因係因自身身體狀況欠佳，不能完全歸責於被告，
    及被告素行良好，雖無法與被害人家屬成立民事和解，惟已提出三十萬元賠償被
    害人家屬等一切情狀，量處如主文第二項所示之刑。
二、按行為後法律有變更者，適用裁判時之法律，但裁判前之法律有利於行為人者，
    適用最有利於行為人之法律，刑法第二條第一項定有明文。刑法第四十一條關於
    易科罰金之規定，業經立法院於九十年一月四日修正，並經總統於同年月十日公
    布，同年月十二日生效。觀諸修正後得易科罰金之規定「犯最重本刑為五年以下
    有期徒刑以下之罪，而受六個月以下有期徒刑或拘役之宣告，因身體、教育、職
    業、家庭之關係或其他正當理由，執行顯有困難者，得以一元以上三元以下折算
    一日，易科罰金。但確因不執行所宣告之刑，難收矯正之效，或難以維持法秩序
    者，不在此限。併合處罰之數罪，均有前項情形，其應執行之刑逾六月者，亦同
    。」，較修正前同條所定「犯最重本刑為三年有期徒刑以下之罪，而受六個月以
    下有期徒刑或拘役之宣告，因身體、教育、職業或家庭關係，執行顯有困難者，
    得以一元以上三元以下折算一日，易科罰金」，顯然有利於被告。被告既受有期
    徒刑六月之宣告，爰依修正後規定，諭知易科罰金之折算標準。
陸、適用之法律
一、刑事訴訟法第三百六十九條第一項前段、第三百六十四條、第二百九十九條第一
    項前段。
二、刑法第二條第一項前段、第二百七十六條第一項、第六十二條前段、第四十一條
    第一項前段。
三、罰金罰鍰提高標準條例第一條前段、第二條第一項。
本案經檢察官劉永清到庭執行職務。
中      華      民      國    九十二    年      五      月      九      日
                              臺灣高等法院交通法庭
                                  審判長法  官  葉  麗  霞
                                        法  官  鄧  振  球
                                        法  官  李  錦  樑
右正本證明與原本無異。
不得上訴。
                                        書記官  郭  台  發
中      華      民      國    九十二    年      五      月    十二      日
附錄：本案論罪科刑法條全文
刑法第二百七十六條第一項
因過失致人於死者，處二年以下有期徒刑、拘役或二千元以下罰金。
從事業務之人，因業務上之過失犯前項之罪者，處五年以下有期徒刑或拘役，得併科
三千元以下罰金。


司法院資訊處製作；財團法人民間司法改革基金會備份。
